【裁判字號】    97,保險,48
【裁判日期】    981208
【裁判案由】    損害賠償
【裁判全文】
臺灣高雄地方法院民事判決              97年度保險字第48號
原      告  己○○
原      告  庚○○
上  一  人  戊○○
法定代理人
            丑○○
原      告  乙○○
            丙○○
            丁○○
            壬○○
            辛○○
上  一  人  卯○○
法定代理人
原      告  癸○○
            子○○
共      同  林石猛律師
訴訟代理人
            黃致穎律師
複代理人    林岡輝律師
被      告  富邦人壽保險股份有限公司
法定代理人  辰○○
訴訟代理人  楊靖儀律師
            陳裕文律師
            朱淑娟律師
上列當事人間請求損害賠償事件，經本院於民國98年11月24日言
詞辯論終結，判決如下：
    主      文
原告之訴及假執行之聲請均駁回。
訴訟費用由原告負擔。
    事實及理由
一、按訴狀送達後，原告不得將原訴變更或追加他訴，但有請求
    之基礎事實同一、不甚礙被告之防禦及訴訟之終結之情形者
    ，不在此限，民事訴訟法第255條第1項第2、7款定有明文。
    本件原告於起訴時原主張繼承其被繼承人甲○○對被告存有
    之債務不履行債權為其請求權基礎，嗣於本院審理中則另於
    民國98年9月3日主張本於自己係第三人利益契約之受益第三
    人而對被告存有債務不履行債權，併被告所為係屬侵權行為
    等法律關係為其訴訟標的，再於98年11月20日復主張併回復
    先前主張之繼承法律關係而為請求，而被告就此迭之變更或
    追加雖均表示不同意，惟原告之請求原即係以被告售予其等
    被繼承人甲○○之保險商品，最後並未能達到其於招攬說明
    時所稱可合法免除遺產稅賦之目的，致伊等仍受有遭稅捐機
    關課予該部保險金遺產稅額而受有損害為由提起本訴，其差
    異僅在於係基於繼承而來或本於其等自有對被告存有之請求
    權基礎而已，其據以對被告請求之基礎事實尚屬同一，且此
    之變更及追加亦不甚礙被告之防禦及訴訟之終結，揆諸上開
    規定，原告變更及追加上開請求權基礎，尚為法之所許，合
    先敘明。
二、本件原告起訴主張伊等之被繼承人甲○○因被告業務員劉秀
    能以「富邦吉祥變額萬能終身壽險」除得提供保險理賠之保
    障外，同時亦具節稅功能而得合法免除相關遺產稅賦之招攬
    ，即於92年12月8日向被告投保保額新台幣（下同）1,200萬
    元之該壽險，詎甲○○於95年9 月18日死亡後，財政部高雄
    市國稅局乃認被告依約給付之保險金1,200 萬元在性質上係
    屬遺產而對伊等核課遺產稅，且該保險金數額經核算其增加
    之稅額為492 萬元，而伊等就該核課雖對稅捐機關提起行政
    爭訟，惟均遭駁回確定而須依法繳納，而甲○○於投保時，
    被告之業務員並未就遺產稅法制及相關內容為詳盡之說明，
    且其提供之相關資訊與實情不符，被告就此重要資訊自有未
    盡說明義務之債務不履行而應承擔損害賠償之責，且甲○○
    所購買之上開保險係由之以保險費之名義一次支付1,200 萬
    元予被告，再由被告於日後將同額之金錢復行交付予甲○○
    所指定之人以規避稅捐，該契約自始原即具有稅務規劃工具
    之特性，而稅務規劃之目的所受影響者乃為身為繼承人而須
    繳納遺產稅之伊等而非甲○○，此原為被告所知悉，其就該
    保險所提供者，為對「契約當事人之繼承人」無須繳納特定
    稅捐之保證義務，亦即對於上開契約之履行，實包含被告對
    非契約當事人之伊等保證無可能受有遺產稅課徵之此一部分
    ，上開保險契約即係以被告為債務人，伊等為享有直接請求
    權之第三人而屬民法第269 條之第三人利益契約，今伊等就
    上開保險契約既仍受遺產稅之課徵，被告對之保證的內容即
    未實現，此自屬其對伊等之契約義務不履行，其即應就此伊
    等原應不負擔而為負擔之損害負責，縱認伊等不能依契約關
    係而為請求，惟本件作為稅基之1,200 萬元於依法節稅後本
    得由伊等享有，而被告在不確定上開保險契約是否確得有節
    稅功能之情形下，為騙取甲○○欲留予伊等之金額，其業務
    員乃為不實資訊之陳述而取得上開金額，使伊等因需負擔遺
    產稅而無法完整取得該1,200 萬元之全部數額，伊等自已受
    有損害，其自係以違背善良風俗之方法而加損害於伊等，其
    就此亦須負侵權行為損害賠償責任，為此爰依繼承及債務不
    履行、侵權行為之法律關係提起本訴，並聲明擇一求為判決
    被告應給付492 萬元及自起訴狀繕本送達之翌日起至清償日
    止按週年利率5%計算之利息，且願供擔保請准為假執行之宣
    告。
三、被告則以關於投資型保單屬於投資收益部分是否應課徵遺產
    稅，保險之主管機關財政部金融局一向均持無庸列入遺產稅
    之見解，故伊於92年間之文宣說明該保險給付不列入遺產總
    額，自屬合法有據，而系爭爭執係至96年間，因財政部國稅
    局持所謂「實質課稅原則」而對若干個案課徵遺產稅以致，
    惟系爭投資型保險之保險給付依保險法之規定應不得作為被
    保險人之遺產，國稅局將之納入甲○○之遺產範圍，並據以
    課徵遺產稅，此顯屬違法之行政處分，且此種容有爭議之法
    律見解，猶如事後法律變更，此顯非伊於92年締約時所可預
    見，如以課稅機關見解變更而歸責於伊，甚指伊之受雇人說
    明不實，無異強求伊於締約時為超出法律規定之告知內容，
    此顯不合理，且伊之廣告單上僅係本諸遺產及贈與稅法規定
    為稅賦之說明，並未「保證」該保險金不課遺產稅，而課稅
    與否乃財稅機關依相關稅法所為，並非伊所能置喙，伊亦無
    從擔保之，尤以附隨義務之正當性緣於誠信原則，惟依誠信
    原則並無從導出伊有擔保不課稅之附隨義務，而系爭保險契
    約有稅務規劃上之實益或許為原告之被繼承人甲○○簽約之
    動機或考量，但此絕非伊與甲○○間所訂契約之約定，縱認
    系爭保險契約性質上屬「第三人利益契約」，惟此僅該第三
    人得享有對伊直接請求給付保險金之權利，伊並無何擔保不
    課稅之附隨義務且為違反而須負債務不履行的問題，況該身
    故保險金之指定受益人係陳慶福、寅○○、卯○○，而原告
    俱非系爭保險契約上所約定得請求保險金之第三人，其等自
    不得對伊請求，且陳慶福、寅○○、卯○○於甲○○死後均
    已拋棄繼承，其等即無繳納遺產稅之義務，自無因此受有相
    當於繳納遺產稅金額之損害。又原告繳納遺產稅492 萬元係
    因課稅遺產淨額達6,900 多萬元而適用4l %之高稅率所致，
    倘甲○○別無其他遺產而僅有系爭保險金1,200 萬元乙項列
    入遺產，則原告依法根本無庸繳納遺產稅，易言之，原告被
    課高額之遺產稅係因其等所繼承之遺產價值甚高而適用高稅
    率，惟原告因繼承除系爭保險金以外之遺產被課稅與伊無關
    ，自不能將渠等適用高稅率所課之遺產稅之不利益責由伊承
    擔方謂公允，故原告主張逕以所課遺產稅額為其損害顯不合
    理，故如認伊有違反系爭保險契約之情事，此與原告被課徵
    遺產稅之損害間顯亦無相當之因果關係，又原告主張伊有故
    意背於善良風俗之侵權行為乙節，伊予以否認，則原告之主
    張自均無據等語為辯，並聲明求為判決駁回原告之訴及假執
    行之聲請，如受不利判決，且願供擔保免為假執行之宣告。
四、兩造不爭執之事項：
  (一)、原告之被繼承人甲○○於92年12月8 日向被告投保「富邦
      吉祥變額萬能終身壽險」（投保金額1,200 萬元），被告
      就該保險之特色介紹則表明該保險給付可免納入遺產總額
      課稅。嗣甲○○於95年9 月18日死亡後，被告已依約理賠
      1,200 萬元予原告，惟國稅局就此部分則仍將之納入遺產
      總額課以該部遺產稅492 萬元。
  (二)、原告就上開課稅業對稅捐機關提起行政爭訟，惟經高雄高
      等行政法院以該保險係為規避遺產稅負而與經濟實質顯不
      相當之保險，應無保險法第112 條、遺產及贈與稅法第16
      條第9 款規定之適用而駁回其訴，最高行政法院98年裁字
      第975號亦駁回上訴確定。
  (三)、陳慶福、寅○○、卯○○於甲○○死亡後，已於95年10月
      27日向本院聲明拋棄繼承，並經本院准予備查在案。
五、本院就兩造必要爭點所為之判斷：
  (一)、關於第三人利益契約部分：
    (1)按「以契約訂定向第三人為給付者，要約人得請求債務人
      向第三人為給付，其第三人對於債務人，亦有直接請求給
      付之權。」，民法第269條定有明文，另「保險法第五條
      規定：『本法所稱受益人，指被保險人或要保人約定享有
      賠償請求權之人，要保人或被保險人均得為受益人。』，
      是以在要保人與保險人所訂之保險契約，係以要保人以外
      之第三人為受益人者，該保險契約即為第三人利益契約，
      則在保險事故發生後，依民法第二百六十九條第一項之規
      定，該第三人即得直接向保險人請求賠償因保險事故所發
      生之損害」，最高法院87年度台上字第1647號亦著有裁判
      意旨可資參照。查原告之被繼承人甲○○於92年12月8 日
      乃向被告投保「富邦吉祥變額萬能終身壽險」（投保金額
      1,200 萬元）已如上述，而該保險係屬投資型保單，甲○
      ○於投保時乃指定投資標的為花旗美元基金100%，身故保
      險金之指定受益人為陳慶福、寅○○、卯○○（3 人均分
      ），並於92年12月15日一次給付保險費1,200 萬元，嗣陳
      慶福、寅○○、卯○○於甲○○死亡後之95年10月4 日乃
      向被告申請死亡給付乙節，此有要保書、理賠申請書（卷
      第48-52 頁）及保單基本資料查詢作業單、DCR 資料查詢
      單（卷第89-90 頁）等件在卷可稽，是系爭保險之要保人
      甲○○既一次給付該契約債務之保險費完畢，且並指定陳
      慶福、寅○○、卯○○為保險事故之受益人，該約自係由
      甲○○負擔契約之全部對待義務，並訂定以向該等第三人
      直接給付該契約所生債權之契約，此就保險金之受益人係
      一經指定即生取得受益人地位之效力，無須受益人對保險
      人另為受益之意思表示之點雖與民法第269 條第2 項規定
      不盡相同，然系爭保險契約既係以要保人以外之第三人為
      受益人，依其債務負擔及給付形式併上開說明，系爭保險
      契約應即得認屬第三人利益契約無疑，原告主張即屬有據
      。
    (2)次按「第三人利益契約係約定債務人向第三人為給付之契
      約，第三人有向債務人直接請求給付之權利，於債務人不
      履行債務時，對於債務人有債務不履行之損害賠償請求權
      。而債權人亦有請求債務人向第三人為給付之權利，於債
      務人不履行向第三人為給付之義務時，對於債務人自亦有
      債務不履行之損害賠償請求權。惟此二者，具有不同之內
      容，即第三人係請求賠償未向自己給付所生之損害；而債
      權人則祗得請求賠償未向第三人為給付致其所受之損害。
      」，最高法院83年台上字第836號著有判例。本件原告固
      以系爭契約自始即為稅務規劃之目的，被告對非契約當事
      人但須負繳納遺產稅之繼承人即第三人，原負有保證其等
      無須繳納特定稅捐之義務，今被告保證的內容既未實現，
      對為利益第三人之伊等自須負債務不履行之損害賠償責任
      云云，惟系爭保險契約之要保人甲○○於投保時即已指定
      陳慶福、寅○○、卯○○為保險事故之受益人已如前述，
      則在保險事故發生前或要保人變更受益人以前，以該等受
      益人係一經指定即生取得受益人地位之效力，系爭屬第三
      人利益契約之保險契約的第三人，即僅為該等受益人而非
      本件原告，且系爭保險約定之保險事故亦已在受益人並無
      任何變更之情況即已發生，在該保險事故發生後，該等受
      益人對於被告之保險金債權即已確定地取得，此並不因其
      等嗣為拋棄繼承而有異，非受益人之原告等人並無從因該
      等亦為繼承人之確定受益人即陳慶福、寅○○、卯○○嗣
      為拋棄繼承之表示而得繼為取得系爭保險契約之利益第三
      人的地位，則原告等人無論在系爭保險契約投保時或事故
      發生後既均非該契約之利益第三人，其等連直接對債務人
      即保險人之被告請求給付保險金之權利俱無，更何況於須
      立於契約當事人地位始得主張之債務不履行責任者，且附
      第三人利益約款之契約第三人依上述雖得直接向債務人請
      求給付，但其並不因此而成為契約當事人，而被告已依約
      給付該當數額之全部保險金完畢，嗣該保險金因遭稅捐單
      位補課遺產稅所生不足1200萬元之差額，是否即為被告之
      債務不履行亦非無疑，俱非第三人或契約當事人之原告依
      與其等無關之保險契約請求被告應履行該契約所負得規避
      稅捐之保證責任云云自為無據。
  (二)、關於說明義務違反之債務不履行部分：
    (1)原告固以被告就系爭保險有關免除課徵遺產稅所提供之相
      關資訊及保證與嗣後所生情況不符，其就此重要資訊自有
      未盡說明義務之債務不履行而應為課稅差額之損害賠償云
      云，並據舉證人寅○○到庭同詞為證，且提出保險廣告單
      為憑，惟此為被告所否認。經查，被告為系爭保險之招攬
      所印行之廣告單上，就商品特色乃載有「彈性繳費」、「
      專家理財」、「投資自主」、「分散風險」、「資訊透明
      」、「分離帳戶」、「資金靈活」、「稅賦優惠」，而有
      關「稅賦優惠」部分乃載以「每年24,000元可以申報列舉
      所得扣除額；指定受益人之保險給付免納入遺產總額課稅
      」等語，詳細說明中則指「除了投資與保險之雙重優勢外
      ，您還可享受賦稅優惠，依現行稅法，每年可以申報列舉
      所得扣除額新台幣24,000元，指定受益人之保險給付免納
      入遺產總額扣稅」，此有上開廣告單附卷可憑（18、19頁
      ），是依上開廣告之內容所載，此僅係依所得稅法、保險
      法第112 條、遺產及贈與稅法第16條所為有關稅賦規定之
      一般說明，該內容於市面上所有保險商品之簡介原都可為
      見及，且此亦廣為投保人所知悉，況課稅與否乃財稅機關
      依相關稅法所為，並非被告所能置喙，其亦無從擔保之，
      故以該文義及所載方式、客觀認知而言，尚難依此得出被
      告有「保證」該保險金絕不會遭課遺產稅之情事，而甲○
      ○於簽約時縱有稅務規劃之動機或考量，惟該契約既無此
      之明文，且原告亦無法舉證被告所屬人員於招攬時確有此
      之「保證」事實，原告主張被告曾對甲○○負以保證該保
      險給付免納入遺產總額而遭扣稅云云尚屬無據。
    (2)次查投資型保單之給付係於96年間因遭國稅局補課遺產稅
      而生爭議，保險局長就指曾指出「投資型保單不論是保障
      或投資部分，都算是保險給付，按照法令規定應該是免稅
      ，最近將找壽險公會研究這幾起被課稅的個案」，行政院
      就此經協調達成「一端課稅」原則下，財政部將改對保險
      業收取投資型保單的保費收入課徵25% 營所稅，投資人取
      得包括投資收益在內的保險給付，則全數視為保險給付免
      徵遺產稅等情，此有報紙2 紙附卷可稽（55-56 頁），另
      被告則陳以合併前之富邦人壽因投資型保單應給付保險金
      事件有425 件，保險金被列入遺產課稅而進行行政訴訟者
      有2件 （含本件），合併前之安泰人壽因所售投資型保單
      已給付身故保險金事件有1,692 件，惟無任何遭課稅情事
      等語，是投資型保單給付遭補課遺產稅之爭議事件係於96
      年間始行發生，於此前則均無任何爭議，已生爭議者亦為
      少數個案，且關於投資型保單屬於投資收益部分是否應課
      徵遺產稅，保險之主管機關於事發後亦如上述係持無庸列
      入遺產稅之見解，則為保險公司之被告於未生爭議前數年
      間出售系爭保險時，對保險法、遺產及贈與稅法執同其他
      保險商品一樣之認知而有如是之看法即非據，而財政部國
      稅局在嗣後以「實質課稅原則」而對若干個案課徵遺產稅
      ，此容係各主管部會間就此存有爭議之見解，此觀上開已
      生爭議者與未生爭議者之比例懸殊即明，並顯亦非被告於
      92年締約之時所可預見，其受僱人於締約斯時並無從超出
      保險主管機關所持免課稅之見解而得預為課稅機關嗣後變
      更看法之告知，被告於92年間之文宣說明該保險給付不列
      入遺產總額，應符當時保險主管機關及同業之見解而無違
      於誠信，且該保險給付之課稅與否並非被告所能置喙，原
      告自不得執稅捐機關嗣後見解之變更而謂當時之廣告內容
      為不實，或被告所提供者已低於廣告之內容者，原告主張
      被告對要保人之甲○○有就重要資訊未盡說明義務之債務
      不履行或違於消保法規定云云尚非無疑，而原告復未舉證
      被告對甲○○是否尚有其他附隨義務違反之不完全給付情
      事，契約當事人之甲○○對被告尚應無得請求不完全給付
      之損害賠償者，其繼承人之原告等人自亦無從依繼承之法
      律關係而繼為主張，況系爭保險契約於經指定受益人後，
      即已立生陳慶福、寅○○、卯○○取得受益人地位之效力
      ，如保險事故發生時，其保險給付依約即僅得由該等指定
      之受益人享有，甲○○之其它繼承人於此並無請求之權利
      ，今系爭保險事故業已發生，該3 名受益人對於被告應給
      付之系爭保險金債權依法即已確定地取得，其他繼承人於
      此並無從因繼承而得主張應受分配之權，此由上述之甲○
      ○死亡後係由其等3 人而非原告向被告申請死亡給付即明
      ，則陳慶福、寅○○、卯○○於法律上既應已先取得系爭
      保險金之所有權，該保險金嗣歸於原告繼承之遺產核定通
      知書之列，此應係稅捐單位將陳慶福、寅○○、卯○○之
      拋棄繼承為便宜行事所採之措施，惟其並非為該保險金移
      轉之法律行為應有之過程（該筆保險金於保險事故發生後
      ，陳慶福、寅○○、卯○○於95年10月4 日即已申請給付
      ，此自已歸其等3 人共有，其等嗣於27日聲明拋棄繼承，
      所拋棄者即應僅係對甲○○所遺之其他財產而為，已當然
      歸屬於其等3 人財產之系爭保險給付原應不在其列，故其
      等3 人嗣不為系爭保險金之分配而將之留予原告等人，其
      嗣為之「拋棄」意思似應為贈與之行為），原告之取得系
      爭保險金，以其實義，其並非係基於系爭保險契約或繼承
      當然而來，則縱該保險因係為規避遺產稅負而投保與經濟
      實質顯不相當者，且基於量能平等負擔之實質課稅原則，
      系爭保險給付應無保險法第112 條及遺產及贈與稅法第16
      條第9 款前段規定之適用而應予課徵遺產稅，以系爭保險
      金原非原告等人因繼承而當然得來，反而推之，原告當亦
      不得本於繼承之法律關係而逕對被告主張繼承甲○○因不
      完全給付所生債務不履行之損害賠償請求權，原告所為此
      部分之主張尚非有據。
  (二)、關於侵權行為部分：
      原告固以被告為騙取甲○○欲留予伊等之金額，其業務員
      乃為不實資訊之陳述而取得上開金額，使伊等因需負擔遺
      產稅而無法完整取得該1,200 萬元之全部數額而受損害，
      被告自係以違背善良風俗之方法而加損害於他人，其自須
      負侵權行為損害賠償責任云云，惟此業為被告所否認。惟
      系爭保險金遭課遺產稅，係因稅捐單位嗣基於實質課稅原
      則而認之應無保險法、遺產及贈與稅法規定之適用始為，
      此與保險之主管機關迭來之見解原即不同，被告於出售系
      爭保險時就嗣後主管部會間見解之衝突本無法預見，且被
      告於出售時並未「保證」該保險金絕不會遭課遺產稅，其
      文宣說明應符當時保險主管機關之見解而無違於誠信已如
      上述，則被告就稅捐機關嗣之見解變更既無法預知或為操
      控，以保險主管機關亦以之無庸課稅，其經核准而為出售
      當時，自亦當然認之符保險法、遺產及贈與稅法之規定，
      於此自無所謂為騙取甲○○投保而故提供不實資訊以取得
      保險費之必要，被告以該在當時係屬適當之文宣而招攬甲
      ○○投保，此自無背於善良風俗之可言，而原告於此復未
      舉證被告另有何詐欺甲○○之情事，被告自不負侵權行為
      之損害賠償責任即明，況原告之取得系爭保險金並非係基
      於保險契約或繼承之關係而當然得來已如前述，則如其主
      張之受詐欺者為甲○○，受有損害者亦當為甲○○本人，
      而原告既非因繼承而當然取得系爭保險金，其亦無由逕依
      繼承之法律關係主張承繼甲○○所得有之損害賠償請求權
      ，原告主張亦為無據。
六、綜上所述，系爭保險契約係屬第三人利益契約，惟原告等人
    無論在系爭保險契約投保時或事故發生後均非為該契約之利
    益第三人，其等連直接對債務人即被告請求給付保險金之權
    利俱無，更無須立於契約當事人地位始得主張債務不履行責
    任之地位，俱非第三人或契約當事人之原告，自不得依與其
    等無關之保險契約請求被告應履行該契約所負得規避稅捐之
    保證責任，而被告於出售系爭保險時並未「保證」該保險金
    不會遭課遺產稅之情事，且其於92年間之文宣說明亦符當時
    保險主管機關之見解而無違於誠信，且無背於善良風俗之可
    言，原告並不得執稅捐機關嗣後見解之變更而謂該廣告內容
    為不實，或被告所提供者已低於廣告之內容而主張被告對要
    保人之甲○○有就重要資訊未盡說明義務之債務不履行或違
    於消保法規定，或應負侵權行為之賠償責任者，從而原告依
    繼承及債務不履行、侵權行為之法律關係請求被告應賠償如
    聲明所示之金額及其遲延利息，於法即屬無據而應予駁回，
    而原告之訴既經駁回，其假執行之聲請即失所附，亦應併予
    駁回。
七、據上論結，本件原告之訴為無理由，合依民事訴訟法第78條
    ，判決如主文。
中    華    民    國    98    年    12    月    8     日
                        民事第四庭    法  官  黃宏欽
正本係照原本作成。
如不服本判決，應於送達後20日內，向本院提出上訴狀並表明上
訴理由，如於本判決送達前提起上訴者，應於判決送達後10日內
補提上訴理由書（須附繕本）。
中    華    民    國    98    年    12    月    8     日
                                      書記官  張家瑜


司法院資訊處製作；財團法人民間司法改革基金會備份。
